ACORDAO-COMPLETO-2370792

ACÓRDÃO 1771/2020 ATA 5/2020 - PRIMEIRA CÂMARA

VISTOS, relatados e discutidos estes autos de tomada de contas especial instaurada pelo então Ministério do Desenvolvimento Social (MDS) , em desfavor do Sr. Antônio Armando Amaral de Castro (CPF XXX.386.002-XX) , ex-Prefeito do município de Marituba/PA (gestão 1/1/2005 a 31/12/2008) , em razão da não comprovação da boa e regular gestão dos recursos repassados ao referido município, na modalidade fundo a fundo, à conta dos programas Proteção Social Básica - PSB e Proteção Social Especial - PSE, vinculados ao Fundo Nacional de Assistência Social, no exercício de 2008, o que acarretou a impugnação total das despesas realizadas;
ACORDAM os Ministros do Tribunal de Contas da União, reunidos em sessão da Primeira Câmara, ante as razões expostas pelo Relator, em:
9.1 considerar revel o Sr. Antônio Armando Amaral de Castro (CPF XXX.386.002-XX) , ex-Prefeito do município de Marituba/PA (gestão 1/1/2005 a 31/12/2008) , para todos os efeitos, dando-se prosseguimento ao processo, com fulcro no art. 12, § 3º, da Lei n. 8.443/92;
9.2 julgar irregulares, nos termos dos arts. 1º, inciso I, 16, inciso III, alínea "c", da Lei 8.443/1992 c/c os arts. 19 e 23, inciso III, da mesma Lei, e com arts. 1º, inciso I, 209, inciso III, 210 e 214, inciso III, do Regimento Interno/TCU, as contas do Sr. Antônio Armando Amaral de Castro (CPF XXX.386.002-XX) , ex-Prefeito do município de Marituba/PA (gestão 1/1/2005 a 31/12/2008) , condenando-o ao pagamento das importâncias a seguir especificadas, atualizadas monetariamente e acrescidas dos juros de mora, calculadas a partir das datas discriminadas até a data do efetiva quitação do débito, fixando-lhe o prazo de quinze dias, para que comprove, perante o Tribunal, o recolhimento das referidas quantias aos cofres do Fundo Nacional de Assistência Social - FNAS, abatendo-se na oportunidade a quantia eventualmente ressarcida, nos termos do art. 23, inciso III, alínea "a", da citada lei;
                      TRIBUNAL DE CONTAS DA UNIÃO	TC Processo 041.198/2018-2
	VALOR ORIGINAL (R$) 
	DATA DA OCORRÊNCIA

	2.175,00
	13/2/2008

	18.000,00
	19/2/2008

	3.100,00
	19/2/2008

	15.075,00
	20/2/2008

	9.750,00
	20/2/2008

	8.840,00
	21/2/2008

	3.400,00
	25/2/2008

	2.440,00
	25/2/2008

	5.200,00
	25/2/2008

	16.776,80
	7/3/2008

	2.749,98
	7/3/2008

	3.400,00
	12/3/2008

	3.100,00
	12/3/2008

	2.175,00
	12/3/2008

	18.000,00
	14/3/2008

	9.750,00
	18/3/2008

	8.840,00
	20/3/2008

	2.749,98
	31/3/2008

	16.776,80
	1/4/2008

	18.000,00
	8/4/2008

	2.749,98
	14/4/2008

	9.750,00
	14/4/2008

	3.400,00
	15/4/2008

	3.100,00
	15/4/2008

	2.175,00
	15/4/2008

	9.180,00
	18/4/2008

	16.776,80
	22/4/2008

	16.776,80
	9/5/2008

	2.749,98
	9/5/2008

	3.400,00
	12/5/2008

	18.000,00
	12/5/2008

	3.100,00
	12/5/2008

	2.175,00
	12/5/2008

	9.540,00
	15/5/2008

	9.750,00
	19/5/2008

	18.000,00
	6/6/2008

	2.749,98
	9/6/2008

	3.100,00
	9/6/2008

	3.400,00
	11/6/2008

	9.720,00
	11/6/2008

	9.750,00
	11/6/2008

	2.175,00
	11/6/2008

	15.075,00
	17/6/2008

	16.776,80
	24/6/2008

	18.000,00
	1/7/2008

	9.760,00
	1/7/2008

	15.075,00
	1/7/2008

	3.400,00
	2/7/2008

	16.776,80
	2/7/2008

	4.068,00
	2/7/2008

	2.175,00
	2/7/2008

	2.749,98
	3/7/2008

	3.100,00
	3/7/2008

	9.750,00
	3/7/2008

	2.175,00
	5/8/2008

	3.400,00
	6/8/2008

	3.100,00
	6/8/2008

	4.068,00
	6/8/2008

	16.776,80
	8/8/2008

	18.000,00
	12/8/2008

	2.749,98
	12/8/2008

	9.750,00
	14/8/2008

	9.760,00
	15/8/2008

	15.075,00
	19/8/2008

	2.175,00
	2/9/2008

	18.000,00
	4/9/2008

	16.776,80
	4/9/2008

	3.100,00
	4/9/2008

	4.068,00
	4/9/2008

	3.400,00
	8/9/2008

	9.750,00
	9/9/2008

	2.749,98
	10/9/2008

	9.700,00
	10/9/2008

	15.075,00
	10/9/2008

	3.400,00
	8/10/2008

	3.100,00
	8/10/2008

	2.175,00
	8/10/2008

	9.750,00
	10/10/2008

	9.600,00
	13/10/2008

	2.749,98
	15/10/2008

	15.075,00
	15/10/2008

	18.000,00
	17/10/2008

	4.068,00
	17/10/2008

	3.400,00
	7/11/2008

	18.000,00
	7/11/2008

	9.750,00
	7/11/2008

	2.175,00
	7/11/2008

	3.100,00
	11/11/2008

	4.068,00
	11/11/2008

	9.620,00
	12/11/2008

	15.075,00
	13/11/2008

	16.776,80
	3/12/2008

	2.749,98
	3/12/2008

	2.175,00
	8/12/2008

	2.749,98
	10/12/2008

	4.068,00
	10/12/2008

	9.750,00
	10/12/2008

	3.400,00
	16/12/2008

	3.100,00
	16/12/2008

	15.075,00
	16/12/2008

	18.000,00
	19/12/2008

	12.000,00
	22/12/2008

	16.776,80
	23/12/2008

	16.776,80
	30/12/2008

9.3 autorizar, desde logo, a cobrança judicial da dívida, caso não atendida a notificação, na forma do disposto no art. 28, inciso II, da Lei 8.443/1992;
9.4 dar ciência deste Acórdão ao Ministério da Cidadania e ao responsável; e
9.5 encaminhar cópia deste Acórdão ao Procurador-Chefe da Procuradoria da República no Estado do Pará, nos termos do § 3º do art. 16 da Lei 8.443/1992 c/c o § 7º do art. 209 do Regimento Interno do TCU, para adoção das medidas cabíveis.

Tomada de contas especial instaurada em razão da não comprovação da boa e regular gestão dos recursos repassados ao município, na modalidade fundo a fundo, à conta dos programas Proteção Social Básica  PSB e Proteção Social Especial  PSE, vinculados ao Fundo Nacional de Assistência Social, no exercício de 2008, ante a não comprovação da boa e regular execução dos recursos repassados, o que acarretou a impugnação total das despesas realizadas

Primeira Câmara

Prefeitura Municipal de Marituba - PA.

3. Responsável: Antonio Armando Amaral de Castro (XXX.386.002-XX).

13.1. Ministros presentes: Benjamin Zymler (na Presidência), Bruno Dantas e Vital do Rêgo.
13.2. Ministro-Substituto convocado: André Luís de Carvalho.
13.3. Ministros-Substitutos presentes: Augusto Sherman Cavalcanti (Relator) e Weder de Oliveira.

ACORDAO-COMPLETO-2428028

Acórdão 10854/2020 - Primeira Câmara

AUGUSTO SHERMAN

Adoto, como relatório, excerto da instrução vazada à peça 66 destes autos, anuída pelo corpo diretivo da SecexTCE (peças 67 e 68) , e, em quota singela, pelo MP/TCU (peça 70) :
"INTRODUÇÃO
Trata-se de Tomada de Contas Especial instaurada pelo Ministério do Desenvolvimento Social (MDS) , em desfavor do Sr. Antônio Armando Amaral de Castro (CPF XXX.386.002-XX) , ex-Prefeito do município de Marituba/PA (gestão 1/1/2005 a 31/12/2008) , em razão da não comprovação da boa e regular gestão dos recursos repassados ao referido município, na modalidade fundo a fundo, à conta dos programas Proteção Social Básica - PSB e Proteção Social Especial - PSE, vinculados ao Fundo Nacional de Assistência Social, no exercício de 2008, ante a não comprovação da boa e regular execução dos recursos repassados, o que acarretou a impugnação total das despesas realizadas.
HISTÓRICO
2.	De acordo com os demonstrativos de parcelas pagas pelo Sistema Único da Assistência Social - SUAS (peça 3) , o Fundo Nacional de Assistência Social (FNAS) transferiu ao município recursos no montante de R$ 859.602,58, no exercício de 2008, para serem aplicados nos Serviços de Proteção Social Básica (PSB) e Proteção Social Especial (PSE) .
3.	Ante a não disponibilização do instrumento de prestação de contas, denominado Demonstrativo Sintético Anual de Execução Físico Financeira, no sistema de informação pertinente, o SUASWeb, efetuou-se a notificação do Conselho Municipal de Assistência Social - CMAS (peça 6, v. ARv à peça 8) e do Sr. Jesus Bertoldo Rodrigues do Couto, prefeito sucessor, gestão 2009-2012 (peça 7) .
4.	Em resposta, o Sr. Jesus Bertoldo Rodrigues do Couto se manifestou no sentido da impossibilidade de preencher o Demonstrativo Físico Financeiro, ante a ausência de notas fiscais que comprovassem a aplicação dos recursos repassados (peça 5) .
5.	O fundamento para a instauração da Tomada de Contas Especial, conforme apontado no Relatório de Tomada de Contas Especial 84/2017 (peça 54) , foi a ausência de documentos comprobatórios, tais como notas de empenho, notas fiscais, cópias de cheques, extratos bancários, relação de pagamentos, que permitissem verificar a aplicação dos recursos repassados, bem como a falta de Parecer do Conselho Municipal de Assistência Social no Demonstrativo Sintético.
6.	Por meio do Edital de Notificação (Peça 34) , o Órgão Instaurador notificou o responsável, requerendo a devolução dos recursos.
7.	Diante do não saneamento das irregularidades apontadas e da não devolução dos recursos, instaurou-se a Tomada de Contas Especial. No Relatório de Tomada de Contas Especial 84/2017 (peça 54) , concluiu-se que o dano ao erário apurado foi de R$ 859.602,58, sendo apontado como responsável o Sr. Antônio Armando Amaral de Castro.
8.	O Relatório de Auditoria 1011/2018 da Controladoria Geral da União (Peça 55) também chegou às mesmas conclusões. Após serem emitidos o Certificado de Auditoria, o Parecer do Dirigente e o Pronunciamento Ministerial (Peças 56, 57 e 58) , o processo foi remetido a esse Tribunal.
9.	Na instrução inicial (Peça 60) , analisando-se os documentos nos autos, concluiu-se pela necessidade de realização de citação do responsável, nos seguintes moldes:
Ocorrência: não comprovação da boa e regular aplicação dos recursos repassados na modalidade fundo a fundo, à conta dos programas Proteção Social Básica - PSB e Proteção Social Especial - PSE, vinculados ao Fundo Nacional de Assistência Social, no exercício de 2008;
	Valor (R$)	Data
	1.579.922,98	17/1/2019
	Responsável: Antônio Armando Amaral de Castro, ex-Prefeito do município de Marituba/PA (gestão 1/1/2005 a 31/12/2008) ;
Condutas: deixar de comprovar a boa e regular aplicação dos recursos transferidos pelo FNAS ao município de Marituba/PA, no exercício de 2008, para a promoção das ações de Proteção Social Básica e Proteção Social Especial, em virtude de não ter apresentado documentos hábeis a aferir o nexo causal entre o objeto executado e os recursos transferidos, tais como notas de empenho, notas fiscais, cópias de cheques, extratos bancários, relação de pagamentos, entre outros;
10.	Em cumprimento ao pronunciamento da unidade (Peça 62) foi efetuada a citação do responsável, nos moldes adiante:
	Ofício
	Data do ofício
	Data de Recebimento do Ofício
	Nome do Recebedor do Ofício
	Observação
	Fim do Prazo para defesa

	1009/2019-TCU/SECEX-TCE (peça 63) 
	15/3/2019
	25/4/2019 (vide AR de peça 64) 
	Antônio Armando Jr.
	Ofício recebido no endereço do responsável, conforme pesquisa de endereço no Sistema da Receita Federal (peça 65) .
	10/5/2019

11.	Transcorrido o prazo regimental, o responsável permaneceu silente, devendo ser considerado revel, nos termos do art. 12, §3º, da Lei 8.443/1992.
EXAME TÉCNICO
12.	Preliminarmente, cumpre tecer breves considerações sobre a forma como são realizadas as comunicações processuais no TCU. A esse respeito, destacam-se o art. 179, do Regimento Interno do TCU (Resolução 155, de 4/12/2002) e o art. 4º, inciso III, § 1º, da Resolução TCU 170, de 30 de junho de 2004, in verbis:
Art. 179. A citação, a audiência ou a notificação, bem como a comunicação de diligência, farse-ão:
I - mediante ciência da parte, efetivada por servidor designado, por meio eletrônico, fac-símile, telegrama ou qualquer outra forma, desde que fique confirmada inequivocamente a entrega da comunicação ao destinatário;
II - mediante carta registrada, com aviso de recebimento que comprove a entrega no endereço do destinatário;
III - por edital publicado no Diário Oficial da União, quando o seu destinatário não for localizado
 (...) 
Art. 3º As comunicações serão dirigidas ao responsável, ou ao interessado, ou ao dirigente de órgão ou entidade, ou ao representante legal ou ao procurador constituído nos autos, com poderes expressos no mandato para esse fim, por meio de:
I - correio eletrônico, fac-símile ou telegrama;
II - servidor designado;
III - carta registrada, com aviso de recebimento;
IV - edital publicado no Diário Oficial da União, quando o seu destinatário não for localizado, nas hipóteses em que seja necessário o exercício de defesa'.
Art. 4º. Consideram-se entregues as comunicações:
I - efetivadas conforme disposto nos incisos I e II do artigo anterior, mediante confirmação da ciência do destinatário;
II - realizadas na forma prevista no inciso III do artigo anterior, com o retorno do aviso de recebimento, entregue comprovadamente no endereço do destinatário;
III - na data de publicação do edital no Diário Oficial da União, quando realizadas na forma prevista no inciso IV do artigo anterior.
§ 1º O endereço do destinatário deverá ser previamente confirmado mediante consulta aos sistemas disponíveis ao Tribunal ou a outros meios de informação, a qual deverá ser juntada ao respectivo processo.
 (...) 
13.	Bem se vê, portanto, que a validade da citação via postal não depende de que o aviso de recebimento seja assinado pelo próprio destinatário da comunicação, o que dispensa, no caso em tela, a entrega do AR em 'mãos próprias'. A exigência da norma é no sentido de o Tribunal verificar se a correspondência foi entregue no endereço correto, residindo aqui a necessidade de certeza inequívoca. 
14.	Não é outra a orientação da jurisprudência do TCU, conforme se verifica dos julgados a seguir transcritos:
São válidas as comunicações processuais entregues, mediante carta registrada, no endereço correto do responsável, não havendo necessidade de que o recebimento seja feito por ele próprio (Acórdão 3648/2013-TCU-Segunda Câmara, Relator Ministro JOSÉ JORGE) ;
É prescindível a entrega pessoal das comunicações pelo TCU, razão pela qual não há necessidade de que o aviso de recebimento seja assinado pelo próprio destinatário. Entregandose a correspondência no endereço correto do destinatário, presume-se o recebimento da citação. (Acórdão 1019/2008-TCU-Plenário, Relator Ministro BENJAMIN ZYMLER) ;
As comunicações do TCU, inclusive as citações, deverão ser realizadas mediante Aviso de Recebimento - AR, via Empresa Brasileira de Correios e Telégrafos, bastando para sua validade que se demonstre que a correspondência foi entregue no endereço correto. (Acórdão 1526/2007-TCU-Plenário, Relator Ministro AROLDO CEDRAZ) .
15.	A validade do critério de comunicação processual do TCU foi referendada pelo Supremo Tribunal Federal, nos termos do julgamento do MS-AgR 25.816/DF, por meio do qual se afirmou a desnecessidade da ciência pessoal do interessado, entendendo-se suficiente a comprovação da entrega do 'AR' no endereço do destinatário:
EMENTA: AGRAVO REGIMENTAL. MANDADO DE SEGURANÇA. DESNECESSIDADE DE INTIMAÇÃO PESSOAL DAS DECISÕES DO TRIBUNAL DE CONTAS DA UNIÃO. ART. 179 DO REGIMENTO INTERNO DO TCU. INTIMAÇÃO DO ATO IMPUGNADO POR CARTA REGISTRADA, INICIADO O PRAZO DO ART. 18 DA LEI nº 1.533/51 DA DATA CONSTANTE DO AVISO DE RECEBIMENTO. DECADÊNCIA RECONHECIDA. AGRAVO IMPROVIDO.
O envio de carta registrada com aviso de recebimento está expressamente enumerado entre os meios de comunicação de que dispõe o Tribunal de Contas da União para proceder às suas intimações.
O inciso II do art. 179 do Regimento Interno do TCU é claro ao exigir apenas a comprovação da entrega no endereço do destinatário, bastando o aviso de recebimento simples.
16.	No caso vertente, a citação do responsável se deu no endereço proveniente de pesquisas de endereços realizadas pelo TCU (vide parágrafo 10 acima) . A entrega dos ofícios citatórios nesse endereço ficou comprovada.
17.	Nos processos do TCU, a revelia não leva à presunção de que seriam verdadeiras todas as imputações levantadas contra os responsáveis, diferentemente do que ocorre no processo civil, em que a revelia do réu opera a presunção da verdade dos fatos narrados pelo autor. Dessa forma, a avaliação da responsabilidade do agente não pode prescindir da prova existente no processo ou para ele carreada. No entanto, não foram encontrados nos autos manifestações na fase interna. 
18.	Ao não apresentar sua defesa, o responsável deixou de produzir prova da regular aplicação dos recursos sob sua responsabilidade, em afronta às normas que impõem aos gestores públicos a obrigação legal de, sempre que demandados pelos órgãos de controle, apresentar os documentos que demonstrem a correta utilização das verbas públicas, a exemplo do contido no art. 93 do Decreto-Lei 200/67: 'Quem quer que utilize dinheiros públicos terá de justificar seu bom e regular emprego na conformidade das leis, regulamentos e normas emanadas das autoridades administrativas competentes.' 
19.	Mesmo as alegações de defesa não sendo apresentadas, considerando o princípio da verdade real que rege esta Corte, procurou-se buscar, em manifestações dos responsáveis na fase interna desta Tomada de Contas Especial, se havia algum argumento que pudesse ser aproveitado a seu favor. 
20.	Vale ressaltar que a pretensão punitiva do TCU, conforme Acórdão 1441/2016-TCU-Plenário, que uniformizou a jurisprudência acerca dessa questão, subordina-se ao prazo geral de prescrição indicado no art. 205 do Código Civil, que é de 10 anos, contado da data de ocorrência da irregularidade sancionada, nos termos do art. 189 do Código Civil, sendo este prazo interrompido pelo ato que ordenar a citação, a audiência ou a oitiva do responsável. No caso em exame, ocorreu a prescrição, uma vez que a liberação dos recursos se deu entre 13/2/2008 e 30/12/2008, e o ato de ordenação da citação ocorreu em 23/1/2019 (v. peças 3 e 62) .
21.	Em se tratando de processo em que a parte interessada não se manifestou acerca das irregularidades imputadas, não há elementos para que se possa efetivamente aferir e reconhecer a ocorrência de boa-fé na conduta dos responsáveis, podendo este Tribunal, desde logo, proferir o julgamento de mérito pela irregularidade das contas, conforme nos termos dos §§ 2º e 6º do art. 202 do Regimento Interno do TCU. (Acórdão 2064/2011-TCU-Primeira Câmara (relator: Ubiratan Aguiar) , 6.182/2011-TCU-1a Câmara (relator: Weber de Oliveira) , 4.072/2010-TCU-1a Câmara (Relator: Valmir Campelo) , 1.189/2009-TCU-1a Câmara (Relator: Marcos Bemquerer) , 731/2008-TCU-Plenário (Relator: Aroldo Cedraz) .
22.	Dessa forma, o responsável deve ser considerado revel, nos termos do art. 12, §3º, da Lei 8.443/1992, devendo as contas serem julgadas irregulares, condenando-o ao débito apurado.
CONCLUSÃO
23.	Diante da revelia do Sr. José Lopes Pereira, e inexistindo nos autos elementos que permitam concluir pela ocorrência de boa-fé ou de outros excludentes de culpabilidade em sua conduta, propõe-se que suas contas sejam julgadas irregulares e que o mesmo seja condenado em débito. 
24.	Uma vez que ocorreu a prescrição da pretensão punitiva, afastada a aplicação da multa prevista no art. 57 da Lei 8.443/1992.
PROPOSTA DE ENCAMINHAMENTO
25.	Diante do exposto, submetemos os autos à consideração superior, propondo ao Tribunal:
	a) considerar revel o Sr. Antônio Armando Amaral de Castro (CPF XXX.386.002-XX) , ex-Prefeito do município de Marituba/PA (gestão 1/1/2005 a 31/12/2008) , para todos os efeitos, dando-se prosseguimento ao processo, com fulcro no art. 12, § 3º, da Lei n. 8.443/92;
	b) julgar irregulares, nos termos dos arts. 1º, inciso I, 16, inciso III, alínea 'c', da Lei 8.443/1992 c/c os arts. 19 e 23, inciso III, da mesma Lei, e com arts. 1º, inciso I, 209, inciso III, 210 e 214, inciso III, do Regimento Interno/TCU, as contas do Sr. Antônio Armando Amaral de Castro (CPF XXX.386.002-XX) , ex-Prefeito do município de Marituba/PA (gestão 1/1/2005 a 31/12/2008) , condenando-o ao pagamento das importâncias a seguir especificadas, atualizadas monetariamente e acrescidas dos juros de mora, calculadas a partir das datas discriminadas até a data do efetiva quitação do débito, fixando-lhes o prazo de quinze dias, para que comprove, perante o Tribunal, o recolhimento das referidas quantias aos cofres do Tesouro Nacional, abatendo-se na oportunidade a quantia eventualmente ressarcida, nos termos do art. 23, inciso III, alínea 'a', da citada lei;
                      TRIBUNAL DE CONTAS DA UNIÃO	TC Processo 041.198/2018-2
	VALOR ORIGINAL (R$) 
	DATA DA OCORRÊNCIA

	2.175,00
	13/2/2008

	18.000,00
	19/2/2008

	3.100,00
	19/2/2008

	15.075,00
	20/2/2008

	9.750,00
	20/2/2008

	8.840,00
	21/2/2008

	3.400,00
	25/2/2008

	2.440,00
	25/2/2008

	5.200,00
	25/2/2008

	16.776,80
	7/3/2008

	2.749,98
	7/3/2008

	3.400,00
	12/3/2008

	3.100,00
	12/3/2008

	2.175,00
	12/3/2008

	18.000,00
	14/3/2008

	9.750,00
	18/3/2008

	8.840,00
	20/3/2008

	2.749,98
	31/3/2008

	16.776,80
	1/4/2008

	18.000,00
	8/4/2008

	2.749,98
	14/4/2008

	9.750,00
	14/4/2008

	3.400,00
	15/4/2008

	3.100,00
	15/4/2008

	2.175,00
	15/4/2008

	9.180,00
	18/4/2008

	16.776,80
	22/4/2008

	16.776,80
	9/5/2008

	2.749,98
	9/5/2008

	3.400,00
	12/5/2008

	18.000,00
	12/5/2008

	3.100,00
	12/5/2008

	2.175,00
	12/5/2008

	9.540,00
	15/5/2008

	9.750,00
	19/5/2008

	18.000,00
	6/6/2008

	2.749,98
	9/6/2008

	3.100,00
	9/6/2008

	3.400,00
	11/6/2008

	9.720,00
	11/6/2008

	9.750,00
	11/6/2008

	2.175,00
	11/6/2008

	15.075,00
	17/6/2008

	16.776,80
	24/6/2008

	18.000,00
	1/7/2008

	9.760,00
	1/7/2008

	15.075,00
	1/7/2008

	3.400,00
	2/7/2008

	16.776,80
	2/7/2008

	4.068,00
	2/7/2008

	2.175,00
	2/7/2008

	2.749,98
	3/7/2008

	3.100,00
	3/7/2008

	9.750,00
	3/7/2008

	2.175,00
	5/8/2008

	3.400,00
	6/8/2008

	3.100,00
	6/8/2008

	4.068,00
	6/8/2008

	16.776,80
	8/8/2008

	18.000,00
	12/8/2008

	2.749,98
	12/8/2008

	9.750,00
	14/8/2008

	9.760,00
	15/8/2008

	15.075,00
	19/8/2008

	2.175,00
	2/9/2008

	18.000,00
	4/9/2008

	16.776,80
	4/9/2008

	3.100,00
	4/9/2008

	4.068,00
	4/9/2008

	3.400,00
	8/9/2008

	9.750,00
	9/9/2008

	2.749,98
	10/9/2008

	9.700,00
	10/9/2008

	15.075,00
	10/9/2008

	3.400,00
	8/10/2008

	3.100,00
	8/10/2008

	2.175,00
	8/10/2008

	9.750,00
	10/10/2008

	9.600,00
	13/10/2008

	2.749,98
	15/10/2008

	15.075,00
	15/10/2008

	18.000,00
	17/10/2008

	4.068,00
	17/10/2008

	3.400,00
	7/11/2008

	18.000,00
	7/11/2008

	9.750,00
	7/11/2008

	2.175,00
	7/11/2008

	3.100,00
	11/11/2008

	4.068,00
	11/11/2008

	9.620,00
	12/11/2008

	15.075,00
	13/11/2008

	16.776,80
	3/12/2008

	2.749,98
	3/12/2008

	2.175,00
	8/12/2008

	2.749,98
	10/12/2008

	4.068,00
	10/12/2008

	9.750,00
	10/12/2008

	3.400,00
	16/12/2008

	3.100,00
	16/12/2008

	15.075,00
	16/12/2008

	18.000,00
	19/12/2008

	12.000,00
	22/12/2008

	16.776,80
	23/12/2008

	16.776,80
	30/12/2008

	c) autorizar, desde logo, a cobrança judicial da dívida, caso não atendida a notificação, na forma do disposto no art. 28, inciso II, da Lei 8.443/1992;
d) autorizar também, desde logo, se requerido, com fundamento no art. 28, inciso I, da Lei 8.443, de 1992 c/c o art. 217, §§ 1º e 2º do Regimento Interno, o parcelamento da dívida em até 36 parcelas, incidindo sobre cada parcela, corrigida monetariamente, os correspondentes acréscimos legais fixando- lhe o prazo de quinze dias, a contar do recebimento da notificação, para comprovar perante o Tribunal o recolhimento da primeira parcela, e de trinta dias, a contar da parcela anterior, para comprovar os recolhimentos das demais parcelas, devendo incidir sobre cada valor mensal, atualizado monetariamente, os juros de mora devidos, no caso do débito, na forma prevista na legislação em vigor, alertando os responsáveis de que a falta de comprovação do recolhimento de qualquer parcela importará o vencimento antecipado do saldo devedor, nos termos do § 2º do art. 217 do Regimento Interno deste Tribunal;
e) enviar cópia do Acórdão a ser prolatado, bem como do Relatório e do Voto que o fundamentarem ao Procuradoria da República no Estado do Pará, nos termos do § 3º do art. 16 da Lei 8.443/1992 c/c o § 7º do art. 209 do Regimento Interno do TCU, para adoção das medidas cabíveis;
f) enviar cópia do Acórdão que vier a ser proferido ao Ministério da Cidadania e ao responsável, para ciência, informando que a presente deliberação, acompanhada do Relatório e do Voto que a fundamenta, está disponível para a consulta no endereço www.tcu.gov.br/acordaos, além de esclarecer que, caso requerido, o TCU poderá fornecer sem custos as correspondentes cópias, de forma impressa."
	É o relatório.

não há.

Subprocurador-Geral Lucas Rocha Furtado.

TOMADA DE CONTAS ESPECIAL. FNAS. NÃO COMPROVAÇÃO DA BOA E REGULAR APLICAÇÃO DOS RECURSOS REPASSADOS NA MODALIDADE FUNDO A FUNDO. CITAÇÃO. REVELIA. CONTAS IRREGULARES. DÉBITO. PRESCRIÇÃO DA PRETENSÃO PUNITIVA.

TOMADA DE CONTAS ESPECIAL (TCE)

Secretaria de Controle Externo de Tomada de Contas Especial (SecexTCE).

Cuidam os autos de Tomada de Contas Especial instaurada pelo então Ministério do Desenvolvimento Social (MDS) , em desfavor do Sr. Antônio Armando Amaral de Castro (CPF 124.386.002-25) , ex-Prefeito do município de Marituba/PA (gestão 1/1/2005 a 31/12/2008) , em razão da não comprovação da boa e regular gestão dos recursos repassados ao referido município, na modalidade fundo a fundo, à conta dos programas Proteção Social Básica - PSB e Proteção Social Especial - PSE, vinculados ao Fundo Nacional de Assistência Social, no exercício de 2008, o que acarretou a impugnação total das despesas realizadas.
2. De acordo com os demonstrativos de parcelas pagas pelo Sistema Único da Assistência Social - SUAS (peça 3) , o Fundo Nacional de Assistência Social (FNAS) transferiu ao município recursos no montante de R$ 859.602,58, no exercício de 2008, para serem aplicados nos Serviços de Proteção Social Básica (PSB) e Proteção Social Especial (PSE) .
3. O fundamento para a instauração da Tomada de Contas Especial, conforme apontado no Relatório de Tomada de Contas Especial 84/2017 (peça 54) , foi a ausência de documentos comprobatórios, tais como notas de empenho, notas fiscais, cópias de cheques, extratos bancários, relação de pagamentos, que permitissem verificar a aplicação dos recursos repassados, bem como a falta de Parecer do Conselho Municipal de Assistência Social no Demonstrativo Sintético.
4. Por meio do Edital de Notificação (Peça 34) , o Órgão Instaurador notificou o responsável, requerendo a devolução dos recursos.
5. Diante do não saneamento das irregularidades apontadas e da não devolução dos recursos, instaurou-se a Tomada de Contas Especial. No Relatório de Tomada de Contas Especial 84/2017 (peça 54) , concluiu-se que o dano ao erário apurado foi de R$ 859.602,58, sendo apontado como responsável o Sr. Antônio Armando Amaral de Castro.
6. Por seu turno, a Controladoria Geral da União (CGU) emitiu o relatório de auditoria (Peça 55) , em concordância com o relatório do tomador de contas. O certificado de auditoria e o parecer do dirigente do órgão de controle interno concluíram pela irregularidade das presentes contas (peças 56 e 57) . O Pronunciamento do Ministro de Estado do Desenvolvimento Social atestou haver tomado conhecimento das conclusões (peça 58) .
7. Já no âmbito do TCU, a instrução inicial (peça 60) , elaborada pela Secretária de Controle Externo de Tomada de Contas Especial (Secex-TCE) , concluiu pela necessidade de realização de citação do Sr. Antônio Armando Amaral de Castro por deixar de comprovar a boa e regular aplicação dos recursos transferidos pelo FNAS ao município de Marituba/PA, no exercício de 2008.
8. Embora tenha sido regularmente citado (peça 64) , o responsável não compareceu aos autos para apresentar suas alegações de defesa e as suas razões de justificativa, tampouco recolheu aos cofres públicos o valor do débito apurado. Nos termos do art. 12, § 3º, da Lei 8.443/1992, deve então ser considerado revel, dando-se prosseguimento aos autos.
9. Ante esses fatos, a unidade instrutiva deste Tribunal propõe, em pareceres uniformes, julgar irregulares as contas do responsável, imputando-lhe débito no valor apurado e deixando-se de lhe aplicar a multa prevista no art. 57 da Lei 8.443/1992 ante a prescrição da pretensão punitiva (peças 66, 67 e 68) .
10. O Ministério Público junto ao TCU avalizou essa proposta (peça 70) .
11. Acolho o encaminhamento proposto pela unidade técnica, a qual teve a anuência do representante do Parquet especial, cuja análise adoto como parte das minhas razões de decidir.
12. Entendo que não houve elementos que pudessem modificar o entendimento acerca das irregularidades em apuração. O responsável não logrou comprovar a boa e regular aplicação dos recursos e, instado a se manifestar, optou pelo silêncio, configurando a revelia, nos termos do § 3º do art. 12 da Lei 8.443/1992.
13. Quanto à pretensão punitiva do TCU, conforme Acórdão 1441/2016-TCU-Plenário, que uniformizou a jurisprudência acerca dessa questão, subordina-se ao prazo geral de prescrição indicado no art. 205 do Código Civil, que é de 10 anos, contado da data de ocorrência da irregularidade sancionada, nos termos do art. 189 do Código Civil, sendo este prazo interrompido pelo ato que ordenar a citação, a audiência ou a oitiva do responsável. No caso em exame, ocorreu a prescrição, uma vez que a liberação dos recursos se deu entre 13/2/2008 e 30/12/2008, e o ato de ordenação da citação ocorreu em 23/1/2019 (peças 3 e 62) .
14. Quanto ao dano, a jurisprudência pacífica nesta Corte é no sentido da imprescritibilidade das ações de ressarcimento ao erário (Súmula TCU 282) .
15. Em se tratando de processo em que a parte interessada não se manifestou acerca das irregularidades imputadas, não há elementos para que se possa efetivamente aferir e reconhecer a ocorrência de boa-fé na conduta do responsável, podendo este Tribunal, desde logo, proferir o julgamento de mérito pela irregularidade das contas, conforme nos termos dos §§ 2º e 6º do art. 202 do Regimento Interno do TCU (Acórdão 2064/2011-TCU-Primeira Câmara - relator Min. Ubiratan Aguiar, 6.182/2011-TCU-1ª Câmara - relator Min. Weber de Oliveira, 4.072/2010-TCU-1ª Câmara - Relator Min. Valmir Campelo, 1.189/2009-TCU-1ª Câmara - Relator Min. Marcos Bemquerer, e 731/2008-TCU-Plenário - Relator Min. Aroldo Cedraz) .
16. Dessa forma, o responsável deve ser considerado revel, nos termos do art. 12, §3º, da Lei 8.443/1992, devendo as contas serem julgadas irregulares, imputando-lhe débito no valor total dos recursos repassados, deixando-se de lhe aplicar a multa prevista no art. 57 da Lei 8.443/1992 ante a prescrição da pretensão punitiva.
17. Apropriado, ainda, nos termos do art. 16, § 3º, da Lei 8.443/92 c/c o § 7º do art. 209 do RI/TCU, dar ciência da deliberação à Procuradoria da República no Estado do Pará para adoção das medidas que considere cabíveis.
18. Por fim, deixo de acolher a proposta da unidade instrutiva de, desde já, autorizar o parcelamento das dívidas, por entender que essa medida somente deve ser adotada mediante solicitação das partes.
19. Ante o exposto, manifesto-me por que o Tribunal aprove o Acórdão que ora submeto à deliberação deste Colegiado.
TCU, Sala das Sessões Ministro Luciano Brandão Alves de Souza, em 3 de março de 2020.
AUGUSTO SHERMAN CAVALCANTI 
Relator